【裁判字號】    94,易,1766
【裁判日期】    950111
【裁判案由】    妨害自由
【裁判全文】
臺灣臺中地方法院刑事判決              94年度易字第1766號
公  訴  人  臺灣臺中地方法院檢察署檢察官
被      告  壬○○
            己○○
共      同
選任辯護人  常照倫律師
            張績寶律師
            張繼準律師
上列被告等因妨害自由等案件，經檢察官提起公訴（九十四年度
偵字第一二六九、一二二五八號），本院判決如下：
    主    文
壬○○、己○○共同以強暴、脅迫，使人行無義務之事，各處有
期徒刑月，如易科罰金，均以佰元折算壹日。
    犯罪事實
一、壬○○前因違反商業登記法案件，經本院以八十七年度易字
    第一二五一號判決處以有期徒刑七月，罰金四萬元，罰金如
    易服勞役，以三百元折算一日，上訴後經臺灣高等法院臺中
    分院以八十七年度上易字第一九○八號判決駁回上訴確定，
    入監服刑後，因法律修正廢止其處刑依據之條文而出監，未
    構成累犯。緣壬○○與甲○○前因債務糾紛，而由甲○○簽
    立金額為新臺幣（下同）五十八萬元之本票（到期日為民國
    九十年十二月三十一日）予壬○○。詎本票屆期不獲兌現，
    壬○○竟與其同事己○○共同基於以強暴、脅迫使人行無義
    務之事之犯意聯絡，於九十二年一月二十二日上午十時二十
    分許，再由己○○與綽號「阿吉」姓名年籍均不詳之成年男
    子（下稱「阿吉」）共同基於以強暴、脅迫使人行無義務之
    事之犯意聯絡，帶同不知情之乙○○至位於臺中市○○路○
    段三四六巷二五弄六號之三商美邦人壽保險股份有限公司營
    業處（甲○○上班處所），並由己○○至二樓向甲○○之妻
    丙○○要求正在開會之甲○○立刻下樓，並恫稱若甲○○不
    立刻下樓，要強押甲○○下去，讓其很難看等語；甲○○經
    丙○○告知此事後，即與丙○○一同至該大樓旁公眾得共見
    共聞之人行道與己○○等人見面。己○○向甲○○表明替壬○○催討上開票款，惟甲○○表示無資力償還，願打電話與
    壬○○商量，己○○則以兇惡語氣對甲○○稱：「你打看看
    」，致甲○○不敢撥打行動電話，而妨害甲○○行使權利；
    丙○○見狀則撥打電話向壬○○哀求延期清償，斯時，己○○竟以「你打要死」及「幹你娘」、「幹你娘雞巴」等穢語
    辱罵甲○○及丙○○（公然侮辱部分未據告訴），該通電話
    遭壬○○掛斷後，己○○就拿出一張空白本票要求甲○○簽
    立，復與「阿吉」動手推甲○○之肩膀，又恫稱：「如果不
    簽本票，要讓你斷手斷腳，不讓你在公司上班」等語，致甲○○因此而心生畏懼，乃於己○○提出之空白本票上簽立日
    期、姓名及金額二萬元後交予己○○，己○○與「阿吉」、
    乙○○始離去。事後一至二天內，己○○在其所服務之保誠
    人壽股份有限公司臺中分公司辦公室內，將上開二萬元本票
    交予壬○○處置。
二、案經甲○○訴由臺灣臺中地方法院檢察署檢察官偵查起訴。
    理    由
一、按被告以外之人於審判外之言詞或書面陳述，除法律有規定
    者外，不得作為證據；又被告以外之人於偵查中向檢察官所
    為之陳述，除顯有不可信之情況者外，得為證據，刑事訴訟
    法第一百五十九條第一項及第一百五十九條之一第二項分別
    定有明文。查告訴人、證人丙○○、證人戊○○、證人乙○○、證人辛○○、證人庚○○於偵查中向檢察官所為之陳述
    ，本院審酌該偵查筆錄作成時之情況，並無顯有不可信之情
    況，則依刑事訴訟法第一百五十九條之一第二項之規定，為
    傳聞法則之例外，有證據能力，本院自得引為判決參考之依
    據。
二、訊據被告壬○○固坦承曾委託被告己○○去找告訴人甲○○
    ，被告己○○固坦承有於上揭時、地與告訴人見面等情，惟
    均矢口否認有何強制犯行，被告壬○○辯稱：伊請被告己○○去告知告訴人，請告訴人要處理伊的債務云云，被告己○○辯稱：伊只有請告訴人向被告壬○○聯絡，伊並沒有脅迫
    告訴人云云。然查：
  (一)按告訴人、證人之陳述有部分前後不符，或相互間有所歧異
    時，究竟何者為可採，法院仍得本其自由心證予以斟酌，非
    謂一有不符或矛盾，即應認其全部均為不可採信；尤其關於
    行為動機、手段及結果等之細節方面，告訴人之指陳，難免
    故予誇大，證人之證言，有時亦有予渲染之可能；然其基本
    事實之陳述，若果與真實性無礙時，則仍非不得予以採信（
    最高法院七十四年臺上字第一五九九號判例意旨參照）。查
    告訴人於告訴狀中記載「於九十二年二月二十二日找了四位
    流氓到告訴人公司來搗亂，又強迫告訴人簽下二萬元本票當
    利息，若不從將其斷手斷腳，絕不讓告訴人在公司繼續上班
    ，使告訴人生命受其威脅而答應」，復於偵查中指稱：於九
    十二年一月二十二日上午十時二十分許，在臺中市○○路○
    段三四六巷二五弄六之二號樓下，被告壬○○叫三個人強迫
    伊簽二萬元的本票，他們說如果不簽要斷伊手腳，伊害怕所
    以簽了等語（參見臺灣臺中地方法院檢察署九十四年度偵字
    第一二六九號偵查卷宗第三八頁），而告訴人於本院審理時
    以證人身份證稱（與證人丙○○、戊○○隔離）：伊當時十
    點二十分左右，在處經理辦公室開經理會議，證人丙○○跑
    進來，要伊出去，跟伊說被告壬○○有請人向伊討債，要伊
    馬上下去公司樓下，她說伊如果沒有下去，被告己○○會上
    來強押伊下去，而且讓伊很難看，伊當時就下去，伊下去後
    看到有三個人，伊當時不認識被告己○○，是證人丙○○帶
    伊去找他們的，當時被告己○○開口就問伊是不是甲○○，
    伊說是，被告己○○就說被告壬○○這筆帳款要如何處理，
    伊說目前沒有能力處理，能不能先打電話給被告壬○○約她
    出來，私下處理，商量如何攤還，被告己○○說不用了，被
    告壬○○授權給他處理，要伊針對他，伊當時要拿起行動電
    話，撥給被告壬○○，但是被告己○○用三字經罵伊不讓伊
    打，還用兇惡大聲口氣說「你打看看」，伊就沒有打，後來
    證人丙○○撥打電話給被告壬○○，證人丙○○有苦苦要求
    被告壬○○，被告己○○就在旁邊罵三字經及用臺語發音：
    「你打要死」，「不用打，反正是我負責處理」，被告壬○○把電話掛掉後，被告己○○又用三字經罵伊，要伊先拿二
    萬元處理，伊跟他說目前沒有錢，能不能給伊一點時間去籌
    錢，被告己○○當時就拿出一張本票要伊簽，給他回去向被
    告壬○○交代，但伊沒有簽，伊要求被告己○○給伊時間去
    籌錢，伊拒絕簽本票後，被告己○○就罵三字經及用手推伊
    ，伊被被告己○○推到後面，後面有站一個被告己○○帶來
    的人，大約身高一百七十公分，他在後面把伊推向被告己○○，然後被告己○○說「如果不簽本票，要讓你斷手斷腳，
    不讓你在公司上班」，伊當時就不敢出聲，被告己○○就用
    力把伊推到旁邊的花檯處，又拿本票到伊面前，因為伊當時
    很害怕，所以伊就簽了一張到期日九十二年一月二十八日金
    額二萬元的本票，金額、日期、名字都是伊簽的，伊簽完後
    苦苦要求被告己○○能否過完年才給，不要限期六天，後來
    在伊後面的那個人，說如果伊籌不到，可以去搶銀行或去地
    下錢莊借，被告己○○要走之前說，他二十八日要來向伊要
    二萬元，並且要伊簽二十九張二萬元的本票等語（參見本院
    卷第一一二、一一四頁），且證人丙○○於偵查中證稱：被
    告己○○對伊說限一分鐘要伊叫告訴人下來，否則要上去押
    告訴人，告訴人下來後，被告己○○說如果不簽本票要讓告
    訴人斷手斷腳，伊有打電話給被告壬○○請她不要這樣，她
    說要伊聽被告己○○的話，她要我們怎麼做就怎麼做，告訴
    人沒辦法才簽一張二萬元的本票，被告己○○並說三天後先
    還二萬元，其他再簽二十八張本票等語（參見臺灣臺中地方
    法院檢察署九十四年度偵字第一二六九號偵查卷宗第六二頁
    ），證人丙○○又於本院審理時證稱（與告訴人、證人戊○○隔離）：當天早上十點左右，助理進來辦公室跟伊說，有
    三個人在櫃台說要找告訴人，伊就去櫃台問他們找告訴人有
    何事，被告己○○就問伊說是否是告訴人的太太，伊說是，
    被告己○○就拿出一張五十八萬元的本票影印本給伊看，表
    示是被告壬○○叫他來討這筆債，因為當時晨會剛結束人很
    多，伊覺得在裡面談會不好意思，伊就說不然到樓下談，到
    樓下後被告己○○口氣很壞，他要伊叫告訴人下樓看要怎樣
    還錢，並說如果想要在這公司存活下去，就乖乖去叫告訴人
    下來，限一分鐘，若不從的話，等一下他們三人就會強押告
    訴人下來，到時就會很難看，伊聽了以後就趕快去叫告訴人
    下來，告訴人下去後，被告己○○問告訴人說你是不是甲○○，告訴人說是，被告己○○就問告訴人被告壬○○的債要
    如何處理，告訴人當時跟被告己○○說他沒有什麼能力還，
    並且說要打電話給被告壬○○跟她說攤還債務的問題，但是
    被告己○○不准告訴人打電話，伊自己就拿行動電話打給被
    告壬○○，第一通有通，伊跟被告壬○○說我們以前都是同
    事，請給伊時間慢慢攤還，要她不要找人來，伊當時要約她
    出來，但是被告壬○○不願意，然後被告壬○○跟伊說要伊
    按照到場三個人的話去做，說她已經委託他們三人處理，伊
    拜託被告壬○○留一條路給告訴人走，這樣子會讓告訴人沒
    有辦法工作賺錢，但是被告壬○○不肯，就把電話掛掉，後
    來伊又撥了二通電話，有通但是她都不接電話，當時被告己○○就叫伊不要再撥了，沒有用，她已經委託他處理了，接
    著被告己○○就推告訴人，要告訴人先拿二萬元給他，讓他
    回去好交代，告訴人說他目前沒有錢沒有辦法，被告己○○
    就開始很兇的罵三字經，罵完後，他就從包包內拿出一本本
    票，要告訴人先簽一張二萬元的本票，當時告訴人不肯簽，
    被告己○○就又罵三字經，並且說不簽的話，要讓他斷手斷
    腳，被告己○○又說如果不從的話，就讓伊與告訴人兩夫妻
    沒有辦法在這公司上班等語，然後被告己○○又罵三字經，
    並且把告訴人推到後面有一個花檯旁邊，要告訴人簽下一張
    二萬元的本票，告訴人寫完後，跟被告己○○說日期太近了
    ，沒有辦法在期限內籌到錢，後來有一位高高、鼻子有刀痕
    的男子，就跟告訴人說可以去搶銀行或去地下錢莊借，後來
    被告己○○要走之前，跟告訴人說過幾天他還會來要這張二
    萬元的錢，並且要告訴人開二十九張二萬元的本票，然後他
    們就走了等語（參見本院卷第一二一頁），則告訴人就遭被
    告己○○與「阿吉」以強暴、脅迫手段逼簽本票之重要情節
    前後指證述一致，又與證人丙○○證詞大致相符，縱部分與
    真實性無關之細節性陳述稍有出入，揆諸首開判例意旨，並
    不影響證詞之可信性，足見告訴人前揭指述為真。
  (二)證人戊○○於偵查中證稱：伊在三商人壽工作，當天伊下班
    到樓下時有看到被告己○○帶二個人在樓下與告訴人談話，
    態度很凶，被告己○○拿出空白本票、筆要告訴人簽，告訴
    人不肯，被告己○○就用三字經罵告訴人並恐嚇如果不簽要
    讓他斷手斷腳，告訴人還是要走，被告己○○拉住他，被告
    己○○說如果不簽沒有辦法對他們經理交代，因為下班的人
    走出來，告訴人才簽等語（參見臺灣臺中地方法院檢察署九
    十四年度偵字第一二六九號偵查卷宗第四七頁），證人戊○○又於本院審理時證稱（與告訴人、證人丙○○隔離）：伊
    下樓時，還沒有到樓下就有聽到很大聲的辱罵聲，下樓後，
    伊看到告訴人、證人丙○○與被告己○○在樓下，被告己○○就叫告訴人還錢，告訴人說他沒有錢，當時告訴人要推開
    被告己○○，但是被被告己○○拉回來，告訴人就跟被告己○○說，他會自己打電話跟被告壬○○談，後來證人丙○○
    就拿手機打電話給被告壬○○，要她放他們一條生路，但是
    可能被被告壬○○掛上電話，然後證人丙○○就再打電話，
    可能對方都沒有接，被告己○○就罵的很難聽說，他可以處
    理，他在講的同時，就在拉扯，被告己○○就推告訴人，站
    在告訴人後面的那個人，就把告訴人推回來，然後被告己○○就從他的包包裡面拿出一本本票，他對告訴人說，如果沒
    有錢，就先簽一張二萬元的本票當利息，他要回去跟他們經
    理交代，他對告訴人說如果要在公司待下去，就趕快還錢，
    若不還錢，就要讓他斷手斷腳，告訴人一直說他沒有錢，然
    後站在告訴人後面的那個人就說要告訴人去找銀行或是去地
    下錢莊借錢，然後被告己○○就把告訴人拉到後面的花檯，
    告訴人當時又跟他們拉扯，然後就簽本票等語（參見本院卷
    第一三五、一三六頁），則證人戊○○就被告己○○與「阿
    吉」以強暴、脅迫手段逼告訴人簽本票之重要情節前後證述
    一致，又與告訴人及證人丙○○證詞大致相符，縱部分與真
    實性無關之細節性陳述稍有出入，揆諸前開判例意旨，並不
    影響其證詞之可信性，益見被告己○○與「阿吉」確有對告
    訴人為強制犯行。
  (三)被告之辯護人指稱告訴人及證人丙○○、戊○○於本院審理
    時之證述完全一致，顯有串證之嫌云云，然被告之辯護人並
    未能提出上開三人串證之明確事證以供本院參酌，自不得僅
    因上開三人證詞一致即遽認為串證所致；又告訴人及證人丙○○、戊○○三人經本院隔離進行充分而詳細之交互詰問後
    ，猶能得出相同之證述，更見上開三人所述為真；況常人對
    於突發特殊事件，記憶會較為深刻，對於例行之流水性事件
    反而無法充份記憶，舉例而言，除有特殊事由外，一般人應
    不會清楚記得一年前某日中午在何處用餐，是被告辯護人憑
    以證人戊○○不能清楚記憶與案情無關之九十二年度其公司
    例行晨會會議內容，直接推論證人戊○○證詞不實在，亦非
    適妥。
  (四)被告己○○辯稱：伊是在公司聽到伊主管即被告壬○○講說
    三商人壽有人欠她錢都不還，伊就說伊剛好常在那邊，所以
    就順便去找告訴人，伊知道他們有債務糾紛，但是伊沒有要
    求告訴人還錢，伊只叫告訴人跟被告壬○○聯絡云云（參見
    本院卷第一四三頁），惟因證人丙○○於本院審理時證稱：
    案發隔天被告己○○有打0000000000這支電話給
    伊，問伊為何沒有去上班，說伊躲也沒有用，伊跟他說伊有
    錄音，他就罵三字經，伊就掛電話，這段期間被告己○○也
    常常打電話來，伊都不敢接電話，後來一月二十五日伊就到
    第五分局報案等語（參見本院卷第一二三頁），而檢察官遂
    問被告己○○為何知道告訴人及證人丙○○電話，被告己○○答稱：可能是伊向被告壬○○「留的」等語（參見本院卷
    第一四三頁），若只是單純以順路經過之方式來聯絡告訴人
    ，何須向被告壬○○要告訴人及證人丙○○的行動電話，況
    證人丙○○亦指證被告己○○事後仍以電話騷擾她，是被告
    己○○辯稱單純聯絡告訴人並不是要告訴人還債云云，即非
    可信。被告己○○又辯稱：是告訴人自己主動拿一張二萬元
    本票給伊，不是伊拿本票給他簽的云云（參見本院卷第一四
    三頁），又辯稱：伊和告訴人原本不認識，伊去找告訴人那
    天，並沒有帶五十八萬元本票影本，也沒有帶其他債權憑證
    云云（參見本院卷第一四四頁），則在告訴人不認識被告己○○，被告己○○又未帶相關債權憑證取信告訴人情況下，
    告訴人怎會在與被告己○○會面前即主動先簽好一張二萬元
    本票帶至樓下交予被告己○○，是告訴人應係當場簽立上開
    本票，方合情理，被告己○○此部分所辯，亦不可採。
  (五)證人乙○○於偵查中證稱：伊離他們有一點距離，他們談什
    麼伊不清楚，伊等沒有動手拉告訴人云云（參見臺灣臺中地
    方法院檢察署九十四年度偵字第一二六九號偵查卷宗第六二
    頁），又於本院審理時證稱：當時被告己○○與樓上下來的
    人只是一般的談話，伊沒有看到有拉扯及推的情形，被告己○○講話的聲調及語氣伊聽不清楚，談話內容伊聽不清楚，
    伊沒有聽到有人用三字經罵人云云（參見本院卷第一二八、
    一二九頁），則證人乙○○上開證述與告訴人及證人丙○○
    、戊○○之證詞完全不符，何者為真，即值斟酌。查證人乙○○於本院審理時證稱：當天上午九點多，被告己○○開車
    和「阿吉」到大里市伊家中載伊，因為前幾天就約好那一天
    中午要一起去吃飯，伊上車後，被告己○○本來還要去載另
    外一個朋友，但是被告己○○說要去找人，伊不清楚他要找
    什麼人，然後就到三商人壽樓下，車停好後被告己○○就自
    己一個人進去公司，伊和「阿吉」站在車旁等，等了約十分
    鐘，看到被告己○○下來說人家要他先下來，過沒有幾分鐘
    後，就有一個男的下來，在花檯旁邊跟被告己○○聊了幾分
    鐘，伊和「阿吉」沒有參與聊天，都在車子的旁邊，伊距離
    他們大約二部自小客車的距離，被告己○○他們聊了幾分鐘
    後，又有一個女的下來，那個女的也參與聊天，他們聊一聊
    ，大約十一點左右伊三人就走了云云（參見本院卷第一三一
    頁），又證稱：伊沒有看到告訴人有寫東西或開本票云云（
    參見本院卷第一二九頁），則證人乙○○既未證述告訴人係
    自行交付本票予被告己○○，亦未證述被告係當場交付本票
    予被告己○○，此與被告己○○案發當時取得上開本票之事
    實不符，是證人乙○○上開證詞是否實在，即非無疑，況上
    開本票係告訴人當場開立而交付，非先行開立本票再交付乙
    節，業如前述，證人乙○○猶證稱沒有看見告訴人有寫東西
    或開本票云云，顯見證人乙○○為被告陳俊吉掩飾隱匿之情
    ，若無弊情，何須如此，是證人乙○○前揭證詞與告訴人、
    證人丙○○、證人戊○○一致之證詞相較，即非可採。另證
    人乙○○雖與被告己○○、「阿吉」二人一同至告訴人上班
    處所，又證人丙○○證稱：被告壬○○跟伊說要伊按照到場
    三個人的話去做，說她已經委託他們三人處理等語（參見本
    院卷第一二二頁），惟告訴人陳稱：證人乙○○當時距離伊
    約五、六步，他沒有說什麼，主要的是被告己○○及另外一
    人等語（參見臺灣臺中地方法院檢察署九十四年度偵字第一
    二六九號偵查卷宗第六○頁），且亦無證據證明證人乙○○
    事後因此而分得利益，故難因證人乙○○單純之無異議或未
    加制止被告己○○及「阿吉」行為，即認證人乙○○與被告
    二人、「阿吉」主觀上有默示之合致，而有犯意聯絡，附此
    敘明。
  (六)按以自己共同犯罪之意思，參與實施犯罪構成要件以外之行
    為，或以自己共同犯罪之意思，事先同謀，而由其中一部分
    人實施犯罪之行為者，均為共同正犯，大法官會議釋字第一
    ○九號解釋著有明文；次按，共同實施犯罪行為之人，在合
    同意思範圍以內，各自分擔犯罪行為之一部，相互利用他人
    之行為，以達其犯罪之目的者，即應對於全部所發生之結果
    ，共同負責；又意思之聯絡並不限於事前有所謀議，即僅於
    行為當時有共同犯意之聯絡者，亦屬之，且其表示之方法，
    亦不以明示通謀為必要，即相互間有默示之合致，亦無不可
    （最高法院二十八年上字第三一一○號、七十三年臺上字第
    二三六四號判例意旨參照）。被告壬○○辯稱：伊請被告己○○去告知告訴人，請告訴人要處理伊的債務云云，惟被告
    壬○○事前向被告己○○告知告訴人上班地點與行動電話號
    碼，且告訴人與證人丙○○又均證述案發當日證人丙○○打
    電話予被告壬○○請不要用這種方式來要錢時，被告己○○
    正以「你打要死」及三字經等穢語辱罵告訴人及證人丙○○
    等情（參見本院卷第一一二、一二二頁），衡諸常情，被告
    壬○○當能透過此通電話理解被告己○○正以脅迫方式要求
    告訴人解決債務，惟被告壬○○拒絕與告訴人通溝並掛斷電
    話，事後又由被告己○○處收受告訴人所簽立之上開面額二
    萬元之本票，則被告壬○○應有同意被告己○○強制犯行，
    而與被告己○○在主觀上有默示之合致。
  (七)此外，並有上開五十八萬元本票影本在卷可稽，本案事證明
    確，被告二人犯行均堪認定，應依法論科。
三、按刑法第三百零五條之恐嚇危害安全罪，係指單純以將來加
    害生命、身體、自由、名譽、財產之事，恐嚇他人致生危害
    於安全者而言，如對於他人之生命、身體等，以現實之強暴
    、脅迫手段加以危害要挾，使人行無義務之事或妨害人行使
    權利，即應構成刑法第三百零四條之強制罪，縱有恐嚇行為
    ，亦僅屬犯強制罪之手段，無更論以恐嚇危害安全罪之餘地
    （最高法院八十四年臺非字第一九四號判決參照），故核被
    告二人所為，係犯刑法第三百零四條第一項之以強暴、脅迫
    使人行無義務之事罪。被告己○○對告訴人所為之「要強押
    甲○○下去，讓其很難看」、「你打看看」、「如果不簽本
    票，要讓你斷手斷腳，不讓你在公司上班」等恐嚇言詞，均
    屬犯強制罪之手段，不另論罪。被告壬○○與被告己○○，
    及被告己○○與「阿吉」間，就上開犯行，具有犯意聯絡及
    行為分擔，均為共同正犯。檢察官認被告壬○○涉犯刑法第
    二十九條、第三百零四條第一項之教唆強制罪嫌，尚有未洽
    ，業如前述，惟基本起訴事實同一，爰變更起訴法條為刑法
    第二十八條、第三百零四條第一項之共同強制罪。檢察官起
    訴書雖漏未論列被告己○○妨害告訴人打電話乙節，惟此部
    分與已起訴部分均係在密切接近之時地所實施之行為，且侵
    害同一之法益，各行為之獨立性極為薄弱，依一般社會健全
    觀念，在時間差距上，難以強行分開，故彼此間有接續犯之
    包括一罪關係，為起訴效力所及，本院自得併予審理。爰審
    酌被告二人一時貪欲圖便，不思循正常法律途徑解決與告訴
    人間之糾紛，反以強暴脅迫方式使告訴人行無義務之事，暨
    渠等素行、智識、犯罪之動機、目的、手段，犯後未見悔意
    ，態度欠佳等一切情狀，各量處如主文所示之刑，並均諭知
    易科罰金之折算標準，以示懲儆。
四、不另為無罪諭知部分：
  (一)公訴意旨略以：被告壬○○於九十年七、八月間某日，在保
    誠人壽公司經理辦公室內，以「不簽就要找人打他」為由，
    脅迫告訴人行使無義務之事，簽立到期日為九十年十二月三
    十一日，金額為五十八萬元之本票一張，因認被告壬○○此
    部分亦涉有刑法第三百零四條第一項之強制罪嫌云云。
  (二)按犯罪事實應依證據認定之，無證據不得認定犯罪事實；又
    不能證明被告犯罪者，應諭知無罪之判決，刑事訴訟法第一
    百五十四條第二項、第三百零一條第一項分別定有明文。次
    按認定不利於被告之事實，須依積極證據，苟積極證據不足
    為不利於被告事實之認定時，即應為有利於被告之認定，更
    不必有何有利之證據；又事實之認定，應憑證據，如未能發
    現相當證據，或證據不足以證明，自不能以推測或擬制之方
    法，以為裁判之基礎，最高法院分別著有三十年上字第八一
    六號、四十年臺上字第八六號判例可資參照。
  (三)公訴人認被告壬○○涉有刑法第三百零四條第一項之強制罪
    嫌，無非係以告訴人之指述及證人辛○○之證述為其論據。
    訊據被告壬○○堅詞否認有何強制告訴人之犯行，陳稱：伊
    沒有恐嚇告訴人也沒有打他，也沒有脅迫告訴人開立本票等
    語。
  (四)經查：
    1.告訴人於本院審理時證稱：被告壬○○強迫伊簽上開五十
      八萬本票，那天伊開完晨會後，被告壬○○就在伊後面追
      著伊打，打到伊的辦公室，要伊還債，伊不開本票，被告
      壬○○就說要打電話叫人家來打伊，打到伊簽為止，叫人
      到辦公室打伊，讓伊很難看云云（參見本院卷第五二頁）
      ，惟告訴人於告訴狀中記載「有一次言語上的磨擦下（被
      告壬○○早已計劃好），在辦公室內眾目睽睽下強迫其簽
      下五十八萬元本票（被告壬○○稱其本金加利息總和），
      而當下告訴人說明並非如此，而被告亦於當下恐嚇告訴人
      將其大聲吼叫，並知悉告訴人會礙於面子定不敢反抗（因
      當下有新的業務員在場，可為證），而簽下本票，時間約
      在九十年八月份，然告訴人亦不知本票的嚴重性，以為只
      是被告鬧鬧情緒後就會沒事，沒料到被告即以此本票影本
      送保誠人壽總公司，而當下又上網給公司行政主管毀謗其
      行為不檢，欠債不還等等之惡語，並蓄意在其開完會後追
      打告訴人要其還錢（目的在脅迫告訴人離開公司）」云云
      ，告訴狀中僅稱被告壬○○係以大聲吼叫讓告訴人沒有面
      子之方式使告訴人簽上開五十八萬本票，並未提及被告壬○○有對告訴人恐嚇稱「打電話叫人家來打，打到簽為止
      」等語，且告訴狀記載被告壬○○在提示上開五十八萬本
      票後才追打告訴人要其還錢，而其目的在脅迫告訴人離開
      公司，亦與告訴人於本院審理時證稱被告壬○○以追打告
      訴人方式要其簽立本票等情不符，是告訴人指述前後不一
      ，且不符之處涉及其指述之基本事實，並非與真實性無關
      之細節事項，則告訴人指述是否為真，即非無疑。
    2.證人庚○○於偵查中證稱：當天早上晨會完，證人丁○○
      要來向告訴人要錢，當時伊在訓練教室辦事情，有看到證
      人丁○○及告訴人進去經理室，伊在訓練室，後來被告壬○○才進去經理室，伊聽到被告壬○○說告訴人欠其一百
      多萬元，應該多少簽一張本票給她，當時並沒有發生糾紛
      ，伊沒有聽到被告壬○○說要打到告訴人簽本票，告訴人
      簽完後被告壬○○有拿給伊看，說告訴人要先還她五十八
      萬元等語（參見臺灣臺中地方法院檢察署九十四年度偵字
      第一二六九號偵查卷宗第六一頁），又於本院審理時證稱
      ：晨會的地點的隔間是塑膠屏風，那天晨會剛結束，伊在
      八樓公司大門有看到丁○○及他的姐姐走到告訴人的辦公
      室，告訴人辦公室與訓練教室只有用屏風隔間，訓練教室
      屏風拉開後，可以看到告訴人的辦公室，因為他的辦公室
      就在旁邊，我當時有看到辦公室內有三、四個人，我有聽
      到丁○○的姐姐說告訴人欠丁○○那麼多錢，連丁○○的
      信用卡也刷了，之後伊聽到告訴人說小聲點，後來伊就在
      忙ＤＭ的事，伊就沒有聽到他們說什麼，丁○○與他姐姐
      、告訴人他們講完話一下子就要出去，當時被告壬○○在
      他們還沒有出去之前正好要進告訴人的辦公室，看見告訴
      人他們要出去，就跟伊說告訴人欠她一百多萬也要開一張
      給她，告訴人他們就出去，出去後丁○○和她姐姐就沒有
      回來，但告訴人後來有回來，伊看到被告壬○○進去告訴
      人的辦公室大約十分鐘，這時伊回自己的區經理辦公室，
      故伊不知道她進去做什麼事，但被告壬○○出來時拿著一
      張本票給伊看，說告訴人開了一張本票給他，這段期間伊
      沒有聽到被告壬○○大聲講話，那天很平和，伊也沒有看
      到被告壬○○打告訴人，沒有聽到吵架的聲音，也沒有看
      到被告壬○○打證人丙○○，伊的區經理室在第二間，告
      訴人的是第六間，從伊的辦公室沒有辦法聽到告訴人辦公
      室內講話的聲音，除非是吵架的聲音等語（參見本院卷第
      七一、七二、七五、七七頁），且告訴人於本院審理時證
      稱：辦公室的屏風大約一百六十到一百七十公分左右，屏
      風上面到天花板之間是中空的等語（參見本院卷第五五頁
      ），又證稱：被告大聲吼叫，說要去總公司凍結伊的薪資
      要讓全公司的人知道云云（參見本院卷第五九頁），則以
      告訴人公司辦公室設計情況，若被告壬○○以大聲吼叫的
      音量對告訴人說話，證人庚○○雖在相隔四間辦公室之區
      經理辦公室內，然因辦公室上方未完全阻隔，大聲吼叫的
      聲音應可傳達至證人庚○○之辦公室內，故證人庚○○證
      稱沒有聽到吵架聲音等語，應可做為對被告壬○○有利之
      證據。
    3.按被告以外之人於審判外之言詞或書面陳述，雖不得以之
      直接作為認定犯罪事實與否之證據，但參酌現行刑事訴訟
      法第一百六十六條之一第二項、第三項第六款，第一百六
      十六條之二之規定及行反詰問時，容許以陳述人先前不一
      致之陳述作為彈劾證據之法理，非不得以之作為彈劾證據
      ，用來爭執被告、證人、鑑定人陳述之證明力（最高法院
      九十四年度臺上字第六八八一號判決意旨參照），故證人
      辛○○之警詢筆錄雖為審判外之書面陳述，亦可作為以彈
      劾其證詞證明力之用。查證人辛○○於警詢中陳述：伊親
      眼見到被告壬○○在公司用手打告訴人要其強簽本票，而
      當時伊有聽告訴人說要被告壬○○把之前告訴人所簽之支
      票交還，而被告壬○○硬要告訴人簽一張五十八萬之本票
      ，並恐嚇其順從，要不然要讓告訴人無法在公司生存云云
      （參見臺灣臺中地方法院檢察署九十四年度偵字第一二六
      九號偵查卷宗第一四頁），惟證人辛○○於偵查中證稱：
      當天晨會結束，被告壬○○從教室打告訴人打進辦公室要
      他還錢，告訴人說要看到支票才還，被告壬○○提不出支
      票，但還是要告訴人簽本票，告訴人問被告壬○○簽多少
      ，被告壬○○第一次說不知道，第二次說五十八萬，但告
      訴人還是不肯簽，被告壬○○就說要找人打他打到簽為止
      ，告訴人就簽了云云（同上卷第四八頁），證人辛○○又
      於本院審理時證稱：被告壬○○要告訴人簽本票，如果告
      訴人不簽，不讓告訴人離開公司，而且要叫人打到告訴人
      簽為止云云（參見本院卷第六二頁），則證人辛○○對於
      被告壬○○恐嚇告訴人之話語，先稱「要讓告訴人無法在
      公司生存」，又稱「要找人打他打到簽為止」，復改稱「
      不讓告訴人離開公司，而且要叫人打到告訴人簽為止」，
      前後供述並不一致，且證人辛○○於本院審理時證稱：被
      告壬○○拿到本票後，沒有說什麼就回到自己的辦公室云
      云（參見本院卷第六二頁），亦與告訴人於本院審理時證
      稱：被告壬○○在伊簽完本票後對伊大聲吼叫，說要去總
      公司凍結伊的薪資云云不符（參見本院卷第五九頁），是
      證人辛○○證詞既前後不一，又與告訴人陳述歧異，相較
      於證人陳鵬輝前後一致之證述，自足認證人陳鵬輝所言可
      採。
  (五)綜上所述，本件除告訴人及證人辛○○有瑕疵之指述及證述
    外，尚乏積極證據足資證明被告壬○○確有強制告訴人簽發
    上開五十八萬元本票之犯行，且未達通常一般之人均不致於
    有所懷疑，而得確信其為真實之程度者，揆諸前揭條文及判
    例意旨，尚難僅憑推測或擬制之方法，即遽認被告有罪之論
    斷。此外，本院復查無其他積極證據足資認定被告壬○○有
    何公訴人所指此部分之強制犯行，被告賴碧連之犯行既屬不
    能證明，爰依首揭規定，本應諭知被告無罪之判決，惟公訴
    人認此部分與前開論罪科刑部分有連續犯之裁判上一罪關係
    ，爰不另為無罪之諭知，附此敘明。
據上論斷，應依刑事訴訟法第二百九十九條第一項前段、第三百
條，刑法第二十八條、第三百零四條第一項、第四十一條第一項
前段，罰金罰鍰提高標準條例第一條前段、第二條，判決如主文
。
中    華    民    國    95    年    1     月    11    日
                  刑事第十三庭  審判長法  官  陳慧珊
                                      法  官  李秋娟
                                      法  官  黃裕仁
上正本證明與原本無異。
如不服本判決，應於送達後十日內向本院提出上訴狀（須附繕本
），上訴於臺灣高等法院臺中分院。
                                      書記官  楊慶亮
中    華    民    國    95    年    1     月    11    日
附錄論罪科刑法條
刑法第三百零四條第一項：
以強暴、脅迫使人行無義務之事或妨害人行使權利者，處三年以
下有期徒刑、拘役或三百元以下罰金。


司法院資訊處製作；財團法人民間司法改革基金會備份。
